臺灣臺中地方法院民事判決　95年度訴字第2572號
原　　　告　黃建融即富門地政士事務所
訴訟代理人　丙○○
被　　　告　乙○○
當事人間損害賠償事件，本院於96年4月16日言詞辯論終結，判
決如下：
    主    文
原告之訴駁回。
訴訟費用由原告負擔。
    事實及理由
壹、兩造爭執要旨：
一、原告主張略以：緣被告與原告訂有承攬委託契約書，依誠信
    原則本有互相遵守之義務，然被告竟於民國95年8月11日在
    未告知原告之情況下，違反契約第15條約定未辦妥交接手續
    並經原告核對無誤後即私自終止契約。再者，被告離職後旋
    於同年月31日代理客戶甲○○參與位於臺中縣大里市○○路
    29巷11號法拍屋（下稱系爭法拍屋）之投標，並順利得標，
    已違反契約第7條約定，並依契約第16條應依第8條：「…被
    告同意賠償原告新臺幣（下同）100萬元，並加計年利率20%
    計算之懲罰性違約金」規定論處，為此依上開約定提起本訴
    等語。並聲明：被告應給付原告100萬元，及自95年8月31日
    起至清償日止按年息20%計算之利息。
二、被告抗辯略以：其僅是代甲○○謄寫法拍屋標單，當天是與
    該投標案代理人孫明德一起去，其和甲○○、孫明德都是大
    學同學，並未收取報酬、沒有營利的行為，應該沒有違約。
    其在原告地政士事務所任職期間並未領得薪水，因為生計困
    難，所以才離職，原告對其要求太多，仲介公司不是高科技
    ，其任職期間也只從事基層業務工作，對於公司的營運或機
    密的事務一無所悉，原告的競業禁止條款也沒有給其相對的
    補償等語。並聲明：駁回原告之訴。
貳、得心證之理由：
一、原告主張被告曾任職於原告事務所，兩造並簽立系爭承攬委
    託契約書，被告自95年8月11日起未再來上班，且於同年月
    31日參與本院系爭法拍屋之拍賣投標並順利得標等事實，已
    據其提出承攬委託契約書、被告任職期間打卡紀錄、法拍建
    物公告資料、建物登記謄本等件為證。而被告確參與系爭法
    拍屋投標並順利得標之事實，亦據證人梁富翔於本院96年2
    月8日言詞辯論期日證述屬實。且被告經本院提示上開法拍
    建物強制執行投標書（見本院民事執行處95年度執字第1866
    1號民事執行卷宗，投標人甲○○、代理人孫明德、投標總
    價319萬零9元）後，亦坦認該投標書由其謄寫之事實。原告
    此部分之主張，即堪信真實。茲原告以被告離職未依契約第
    15條約定經原告確認及交接，且離職後違反契約第7條代理
    客戶投標法拍屋為由，請求被告依第16條、第8條賠償原告
    100萬元之懲罰性違約金並加計利息，本院應審酌者為被告
    有無違約事實？暨上開約定之效力。
二、系爭承攬委託契約書第7條部份：
  (一)查兩造契約書第7條約定：「乙方（即被告）於任職期間，
    對於甲方（即原告）之重要業務資產如法拍資訊、帳號密碼
    、客戶、不動產貸款等相關資料，應善盡保管之責。如日後
    因故離職時，應全數交還公司，不得以謄繕、拷貝、塗改等
    或以其他方式將資料對外公佈、攜出或作為其他用途，並不
    得於6個月內從事相似行業，違者被告應負民刑事之責任並
    賠償甲方損失。」、又契約書第16條：「…如有違反本契約
    第2、5、7、11條規定時依第8條規定論處」、第8條：「…
    被告同意賠償原告100萬元，並加計年利率20%計算之懲罰性
    違約金」，係課以被告於離職後不得使用原告之業務資料及
    於6個月內不得從事相似行業之義務，經核係關於離職員工
    競業禁止義務之約定。而此種約定條款，茍限制之時間、地
    區、範圍及方式，在社會一般觀念及商業習慣上，可認為合
    理適當而且不危及受限制當事人之經濟生存能力，其約定並
    非無效，惟轉業之自由，牽涉憲法所保障人民工作權、生存
    權之基本人權，為合理限制競業禁止契約，依外國法例及學
    說，認為競業禁止之契約或特約之有效要件，至少應包括下
    列各點：1.企業或雇主需有依競業禁止特約保護之利益存在
    ，亦即雇主的固有知識和營業祕密有保護之必要。2.勞工或
    員工在原雇主或公司之職務及地位。關於沒有特別技能、技
    術且職位較低，並非公司之主要營業幹部，處於弱勢之勞工
    ，縱使離職後再至相同或類似業務之公司任職，亦無妨害原
    雇主營業之可能，此時之競業禁止約定應認拘束勞工轉業自
    由，乃違反公序良俗而無效。3.限制勞工就業之對象、期間
    、區域、職業活動之範圍，需不超逾合理之範疇。4.需有填
    補勞工因競業禁止之損害之代償措施，代償措施之有無，亦
    為重要之判斷基準，於勞工競業禁止是有代償或津貼之情形
    ，如無特別之情事，此種競業特約難認係違反公序良俗。5.
    離職後員工之競業行為是否具有顯著背信性或顯著的違反誠
    信原則，亦即當離職之員工對原雇主之客戶、情報大量篡奪
    等情事或其競業之內容及態樣較具惡質性或競業行為出現有
    顯著之背信性或顯著的違反誠信原則時，此時該離職違反競
    業禁止之員工自屬不值保護。本件被告所簽署之承攬委託契
    約書，承諾於任職期間及離職後均不得從事與原告同類性質
    或相似之業務，本院即依前開原則，審酌兩造上開約定之效
    力。
  (二)本院綜合上開限制競業合理性之標準予以判斷結果：
    1.查房屋仲介業仲介房屋買賣，將房屋所在及相關資訊公開
      甚為常見，此為公知之事實，業者並多以資訊之透明化自
      詡，而以代理投標法拍屋為主要業務之仲介業者，因法院
      依強制執行法拍賣不動產，應先期公告，並於拍賣公告載
      明標的物所在地、種類、實際情況、占用使用情形、拍賣
      最低價額、是否點交等諸多事項，並揭示之，有意購買法
      拍屋者，可輕易經由法院民事執行處或其他適當管道查知
      不動產之相關資訊，加以今日網路資訊取得便捷、知識傳
      播迅速，一般人取得法拍屋之標的物資料，暨了解購買法
      拍屋應注意事項亦無特別困難。而不動產從業人員之流動
      性，亦屬頻繁，亦為社會周知之事實，雖原告主張其在地
      政界執牛耳居翹楚，然綜觀上開各情，本件並無需依競業
      禁止特約保護原告利益之必要。
    2.次查兩造訂立之契約以「承攬委託契約書」為名，其契約
      內容，係由原告委託被告媒介客戶投標買受法院拍賣之不
      動產（法拍屋），並於不動產點交予投標人後，始依一定
      之計算方式向原告領取報酬，被告於任職期間並無固定薪
      資或底薪，此為兩造所不爭執，並經兩造承攬委託契約書
      第1條：「乙方（即被告）接受甲方（即原告）之委託負
      責帶其與屬意參加拍賣之客戶簽訂委託契約及代甲方收取
      客戶因參加法拍不動產所生之相關費用」、第2條：「甲
      方無條件提供乙方相關法拍屋資訊，以便利乙方為其媒介
      顧問不動產法拍屋事宜…」、第3條：「不動產標的物經
      法院拍定後，乙方應協助甲方完成點交該不動產予投標人
      後始向甲方領取報酬」、第4條：「甲方雙方約定如不動
      產法拍得標成立時，甲方應以公司獎金分配明訂之方式支
      付乙方報酬」等約定甚明。依此以觀，被告在原告之事務
      所任職期間，僅擔任媒介客戶按實際成交情形計算報酬之
      業務人員，職務內容亦未參與原告公司高層之經營管理與
      決策，其工作性質亦非繁雜，殊難認被告離職後從事相似
      行業，將妨害原告公司之正常營運。原告雖另主張：其對
      被告提供教育訓練，所花的無形成本很大云云，然對新進
      員工之被告施加訓練，無非係被告於執行其職務所必須具
      備之基礎知識，乃原告為有效使用被告所提供之勞務而為
      ，除被告因受訓而取得原告公司特有之營業秘密外，原告
      公司殊無以其曾受訓，即不得從事與原告相同或類似之行
      業，否則無異剝奪被告之工作權，至於被告離職後如從事
      類似行業，縱因而致原告業務受有影響，乃企業經營所常
      面臨之問題，原告不得執為禁止被告從事相同或類似行為
      之論據。
    3.原告與被告訂定之競業禁止約款約定「乙方（被告）…不
      得於六個月內從事相似行業」，其限制原告就業之期間長
      達離職後6個月內，而所課與被告之競業禁止義務內容僅
      泛稱「不得從事相似行業」，足使被告於該期間內無法從
      事任何與不動產仲介業有關之工作，其範圍過於廣泛而已
      超過保護原告所必要，對於被告離職後生計維持亦造成重
      大障礙。故本院審酌上情，認首開條款顯不具備合理性。
    4.依兩造所約定之前開薪資結構，被告於任職期間並無任何
      固定薪資、底薪可資領取，以保障其基本之生活需求，而
      被告在原告任職期間自95年2月21日起至同年8月11日止，
      亦未領得分文薪資，此為兩造所不爭執，遑論因前開競業
      禁止約定，由原告提供任何代償金或津貼。
    5.末查，原告雖提出其內部客戶資料，謂本件法拍屋得標人
      甲○○為其客戶云云，然該客戶資料係由被告所登載，此
      為雙方所不爭執，且依被告陳稱：甲○○、孫明德是其大
      學同學，因為其擔任業務，公司要求要有客戶，要登錄客
      戶資料，所以其輸入大學同學甲○○、孫明德等人的資料
      等語，經核亦與證人甲○○證述情節大致相符。再依證人
      甲○○證稱：孫明德商借其名義買房子，因為購買法拍屋
      ，若直接以孫明德名義購買，日後要轉手價錢不好，法拍
      屋所有程序是孫明德在處理等語。被告則陳稱其僅代為繕
      寫投標單，係孫明德有意購買，其亦未收取報酬等語。另
      上開法拍屋由證人甲○○得標後，旋於96年1月5日以買賣
      為原因移轉登記予孫明德，亦有本院依職權向臺中線大里
      地政事務所調取之公務用建物登記謄本在卷可憑。綜觀上
      情，本件僅足認定被告有陪同其友人孫明德前往本院民事
      執行處，以證人甲○○名義投標買受法拍屋、並謄寫投標
      單之事實，而因孫明德、甲○○與被告均屬熟識，自不能
      僅憑被告將其資料登入原告電腦之行為，而認為其屬於原
      告之客戶。此外又無何證據顯示被告自原告處離職後，有
      對原告客戶、情報大量篡奪或有惡質性競業行為出現，自
      難認被告離職後之競業行為具有顯著背信性或違反誠信原
      則，況原告亦未舉證證明其有何因被告所從事之行為致其
      預期利益有實質減損之情。
  (三)本院經衡酌上情，認該競業禁止約定拘束勞工轉業自由，乃
    違反公序良俗而無效。則原告依上開約定請求被告賠償違約
    金100萬元及約定利息，即屬無理由。
三、系爭承攬委託契約書第15條部份：
    原告雖另以被告違反承攬委託契約書第15條：「乙方如欲終
    止委任關係，須於一星期前告知甲方並繳回相關文件，經甲
    方核對確認無誤後，始可終止委任關係。乙方承攬之案件執
    行期間如欲與甲方終止委任關係，經甲方同意確認無誤後應
    將案件全數由甲方處理之，並將相關文件與收費由甲方指派
    人員處理之，如未經甲方確認或同意應依第8條規定論處，
    乙方絕無異議。」約定為由，請求被告依第8條給付100萬元
    並加計利息之懲罰性違約金云云。惟按解釋意思表示，於意
    思表示不明確時，應使之明確，又意思表示解釋之客體，為
    依表示行為所表示於外部之意思，而非其內心之意思，蓋當
    事人內心之意思，既未形之於外，尚無從加以揣摩。故在解
    釋有相對人之意思表示時，應以在相對人得了解之情事為範
    圍，表意人所為表示行為之言語、文字或舉動，如無特別情
    事，應以交易上應有之意義而為解釋，不能逸出交易慣行的
    意義。解釋意思表示端在探求表意人為意思表示之目的性及
    法律行為之和諧性，解釋契約尤須斟酌交易上之習慣及經濟
    目的，依誠信原則而為之。查通觀兩造上開約定全文，其契
    約所用文字分為前段、後段二部分，前段僅約定乙方（被告
    ）終止委任關係應於1星期前通知甲方並繳回相關文件，並
    未明定若未通知或繳回文件之效果，後段則就承攬案件執行
    期間終止委任關係時，課以乙方（被告）應進而由甲方（原
    告）確認、同意之義務，並明定其法律效果應依第8條規定
    論處。易言之，兩造契約對於終止委任關係是否為承攬案件
    執行期間，其所生效果如何，即有區別，不能解為於被告「
    終止委任關係未經原告確認或同意」之情形，一概依第8條
    規定論處。是以，原告主張被告未通知原告及自行離職之事
    實，縱係屬實，原告亦僅得另於證明其有損害時，依債務不
    履行之規定請求損害賠償，無從逕依系爭契約第8條之約定
    請求違約金，故原告此部分之主張亦屬無理由。
四、從而，原告依兩造系爭承攬委託契約書關於違約金之約定，
    請求被告賠償100萬元，為無理由，應予駁回。原告之訴既
    經駁回。
五、兩造其餘攻擊防禦方法及舉證，經本院審酌後，核與判決結
    果無影響，爰不另一一論述，附此敘明。
、訴訟費用負擔之依據：民事訴訟法第78條。
中　　華　　民　　國　　96　　年　　5　　月　　10　　日
                  民事第二庭    法  官  林慧貞
正本係照原本作成。
如對本判決上訴，須於判決送達後20日內向本院提出上訴狀。
中　　華　　民　　國　　96　　年　　5　　月　　10　　日
                                書記官
